ACORDAO-COMPLETO-2414479

ACÓRDÃO 1852/2020 ATA 26/2020 - PLENÁRIO

VISTOS, relatados e discutidos estes autos de Representação formulada por equipe de auditoria, em face de indícios de irregularidades graves e de danos ao erário na contratação da empresa N2O Tecnologia da Informação Ltda. pela então Companhia Docas do Estado de São Paulo (Codesp) , atual Autoridade Portuária de Santos,
ACORDAM os Ministros do Tribunal de Contas da União, reunidos em sessão de Plenário, ante as razões expostas pelo Relator, em:
9.1. rejeitar as razões de justificativas apresentadas pelos Srs. Luiz Carlos Vendrame Júnior (CPF: XXX.556.868-XX) e Marcelo de Souza Ribeiro (CPF: XXX.707.298-XX) , visto que não apresentaram explicações suficientes para sanar a irregularidade apontada; 
9.2.	aplicar aos interessados Luiz Carlos Vendrame Júnior (CPF: XXX.556.868-XX) , Fiscal Técnico, e Marcelo de Souza Ribeiro (CPF: XXX.707.298-XX) , Requisitante da solução, individualmente, a multa prevista no art. 58, inciso II, da Lei 8.443/1992, no valor de R$ 7.500,00 e R$ 10.000,00, respectivamente, fixando-lhes o prazo de 15 (quinze) dias, a contar das notificações, para que comprovem, perante o Tribunal (art. 214, inciso III, alínea "a", do Regimento Interno/TCU) , o recolhimento das dívidas ao Tesouro Nacional, atualizadas monetariamente desde a data deste acórdão até a data dos efetivos recolhimentos, se forem pagas após o vencimento, na forma da legislação em vigor;
9.3.	autorizar, desde logo, nos termos do art. 28, inciso II, da Lei 8.443/1992, a cobrança judicial das dívidas, caso não sejam atendidas as notificações;
9.4.	considerar cumprida a determinação constante do item 9.1 do Acórdão 2797/2019-TCU-Plenário, de minha relatoria;
9.5.	comunicar esta decisão aos interessados e à Codesp; e
9.6.	apensar os presentes autos ao processo de tomada de contas especial TC Processo 029.074/2019-3, em atenção ao previsto no art. 250, § 2º, do RI/TCU.

Representação acerca de indícios de irregularidades na contratação de solução de gerenciamento de portfólio e projetos (CA PPM), contratos administrativos (Gescon) e indicadores de desempenho (Business Inteligence - BI), incluindo a aquisição de licenças de uso e a prestação de serviços para fins de instalação, treinamento de usuários, serviços de suporte técnico e manutenção e serviços de apoio estratégico.

Autoridade Portuária de Santos S.A.

3. Interessados: Flávio Cesar Romano de Assis (XXX.661.507-XX); Luiz Carlos Vendrame Junior (XXX.556.868-XX); Marcelo de Souza Ribeiro Alberto (XXX.707.298-XX); Marcos Barreto Fernandes (XXX.574.547-XX); N2O Tecnologia da Informação Ltda. (10.671.554/0001-74).

13.1. Ministros presentes: José Mucio Monteiro (Presidente), Walton Alencar Rodrigues, Benjamin Zymler, Raimundo Carreiro, Ana Arraes, Bruno Dantas e Vital do Rêgo.
13.2. Ministro-Substituto convocado: Marcos Bemquerer Costa.
13.3. Ministros-Substitutos presentes: Augusto Sherman Cavalcanti (Relator), André Luís de Carvalho e Weder de Oliveira.

ACORDAO-COMPLETO-2489031

Acórdão 2459/2021 - Plenário

ACORDAO-COMPLETO-2422530

Acórdão 3170/2020 - Plenário

AUGUSTO SHERMAN

Adoto, como relatório, excerto da instrução elaborada por Auditor Federal lotado na Sefti (peça 151) , anuída pelos dirigentes da unidade (peças 152-153) : 
"Introdução
1.	Cuidam os autos de representação formulada por equipe de auditoria, com pedido de concessão de medida cautelar inaudita altera pars, com base nos artigos 237, inciso V, e 246 do RI/TCU, em face de indícios de irregularidades graves e de danos ao erário na contratação da empresa N2O Tecnologia da Informação Ltda. (CNPJ: 10.671.554/0001-74) pela Companhia Docas do Estado de São Paulo (Codesp) .
Histórico
2.	Em 14/4/2016, a Codesp firmou com a empresa N2O o contrato DIPRE/39.2016, com valor de R$ 12.393.656,00 e vigência de doze meses, para o fornecimento de solução de gerenciamento de portfólio e projetos (CA PPM) , contratos administrativos (Gescon) e indicadores de desempenho (Business Inteligence - BI) , incluindo a aquisição de licenças de uso e a prestação de serviços para fins de instalação, treinamento de usuários, serviços de suporte técnico e manutenção e serviços de apoio estratégico (peça 1) .
3.	A contratação decorreu de adesão à Ata de Registro de Preços (ARP) 10/2015 da extinta Secretaria Especial de Portos da Presidência da República (SEP/PR) , hoje unidade integrante do Ministério da Infraestrutura. 
4.	Em 3/7/2018, com a assinatura do segundo aditivo, o valor do contrato passou a ser de R$ 25.238.705,60 e o prazo foi acrescido em doze meses, a partir de 4/7/2018 (peças 1, 2 e 3) .
5.	No curso dos trabalhos de auditoria em aquisições de TI na Codesp, autorizada pelas Portarias Secex-SP 486/2018, de 28/05/2018, e 539/2018, de 07/06/2018, no âmbito do TC Processo 015.997/2018-9, identificaram-se indícios de irregularidades graves com suposto dano ao erário na contratação da empresa (peça 29, p. 1) .
6.	A referida auditoria ocorreu no âmbito da Fiscalização de Orientação Centralizada (FOC) objeto do TC Processo 014.760/2018-5, conduzida pela Sefti, e sob a relatoria do Ministro Augusto Sherman, razão pela qual atribuiu-se a presente representação à sua relatoria (peça 29, p. 1) .
7.	Em face das diversas irregularidades encontradas no Contrato DIPRE.39/2016 e das duas prorrogações contratuais realizadas, a Secex/SP autuou representação com pedido de suspensão cautelar da segunda prorrogação desse contrato (peça 29) , consubstanciada no segundo termo aditivo, celebrado em 3/7/2018 (peça 3) . 
8.	Por meio de despacho datado de 23/7/2018, o Ministro Augusto Sherman deferiu o pedido de suspensão e determinou à Codesp que se abstivesse de realizar pagamentos decorrentes do segundo termo aditivo (peça 32) . Além disso, determinou a oitiva da Codesp e da empresa N2O para se manifestarem sobre os fatos apontados na representação (peça 32, p. 5) . 
9.	Em 25/7/2018, o Tribunal referendou o despacho por meio do Acórdão 1700/2018-TCU-Plenário, de relatoria do Ministro Augusto Sherman (peça 33) , e, em 23/7/2018, promoveram-se as citadas oitivas (peças 36 e 37) . 
10.	Posteriormente, em 31/8/2018, a Codesp agravou a cautelar deferida pelo Relator (peça 49) . Porém, o Tribunal não conheceu o recurso, conforme consta no Acórdão 2220/2018-TCU-Plenário, de relatoria do Ministro Augusto Sherman (peça 53) . 
11.	Em resposta à oitiva, realizada por meio do Ofício 1.883/2018 - TCU/Secex-SP, datado de 23/7/2018 (peça 36) , a Codesp apresentou as informações constantes das peças 49 e 50. Após análise, a Secex-SP entendeu que as informações constantes nos autos não eram suficientes para concluir acerca do mérito e propôs manter a medida cautelar até o julgamento do mérito do Contrato DIPRE/39.2016, a ser realizado no âmbito do TC Processo 015.997/2018-9 (peça 67, p. 11-12) . 
12.	Mediante o Despacho da peça 71, de 26/10/2018, o relator acolheu, na essência, a análise da unidade técnica e manteve a medida cautelar. 
13.	No entanto, em relação ao mérito, não concordou com a proposta da Secex-SP de aguardar o término do TC Processo 015.997/2018-9 para se decidir quanto à legalidade ou não do termo aditivo celebrado em 3/7/2018 (peça 71, p. 2) . Por isso, determinou o encaminhamento dos autos para a Sefti, para que essa Unidade Técnica, especializada na fiscalização de TI, apresentasse posicionamento quanto ao mérito da presente representação, a partir do exame aprofundado de pontos controversos (peça 71, p. 2-3) .
14.	Em 5/12/2018, foi prolatado o Acórdão 2888/2018-TCU-Plenário que julgou a fiscalização das contratações de tecnologia da informação da Codesp (TC Processo 015.997/2018-9) , a partir da qual foi apresentada a Representação em tela. Este acórdão determinou a autuação de duas tomadas de contas especiais, sendo uma delas relativa ao contrato objeto desta Representação. Em cumprimento ao acórdão, foi autuada a TCE Processo 029.074/2019-3, que se encontra em análise nesta Secretaria.
15.	Entre os dias 9/4/2019 e 10/4/2019, uma equipe de fiscalização da Sefti realizou inspeção na Codesp com o objetivo de viabilizar a análise necessária ao saneamento desta representação (peça 75) . 
16.	Como resultado dessa inspeção, a equipe elaborou o parecer constante da peça 123, no qual avaliou os pontos elencados pelo relator no Despacho de 26/10/2018 (peça 71) , assim como a contratação do sistema de gerenciamento de portfólio e projetos (CA PPM) .
17.	Em decorrência do parecer da Sefti, por meio do Acórdão 2797/2019-TCU-Plenário, de relatoria do Ministro Augusto Sherman (peça 126) , o Tribunal assinou prazo para que a Codesp adotasse as providências cabíveis para anular o segundo termo aditivo ao Contrato DIPRE/39.2016 (item 9.1) , autorizou a citação de responsáveis, a ser realizada na tomada de contas especial TC Processo 029.074/2019-3, devido a pagamento de serviços não realizados que gerou dano ao erário de  R$ 396.130,00 (data-base: 4/2017) (item 9.2) , e promoveu a audiência de responsáveis devido ao planejamento da contratação da solução de gerenciamento de portfólio e projetos (CA PPM) sem justificativas para o quantitativo de licenças estimado (item 9.3) .
18.	A presente instrução tem como objetivo analisar as razões de justificativa em resposta à audiência promovida no item 9.3 do Acórdão 2797/2019-TCU-Plenário e verificar se a Codesp adotou providências para atender o item 9.1 do mesmo acórdão, de forma a anular o segundo termo aditivo ao Contrato DIPRE/39.2016. 
exame técnico
I. Item 9.3 do Acórdão 2797/2019-TCU-Plenário: Audiências quanto à solução para gerenciamento de portfólio e projetos (CA PPM) 
19.	Conforme o item 9.3 do Acórdão 2797/2019-TCU-Plenário, transcrito abaixo, promoveu-se a audiência dos Senhores Luiz Carlos Vendrame Júnior e Marcelo de Souza Ribeiro Alberto por terem planejado a contratação que resultou no contrato DIPRE/39.2016 sem apresentar justificativas para o quantitativo de licenças estimado da solução de gerenciamento de portfólio e projetos (CA PPM) que foi adquirida, contrariando o disposto no art. 15, § 7º, inciso II, da Lei 8.666/1993.
9.3. promover a audiência dos Senhores Luiz Carlos Vendrame Júnior, CPF: 313.556.868- 73, Fiscal Técnico, e Marcelo de Souza Ribeiro Alberto, CPF XXX.707.298-XX, Gestor do Contrato, com fundamento no art. 43, inciso II, da Lei 8.443/1992, c/c o art. 250, inciso IV, do Regimento Interno do TCU, para que, no prazo de quinze dias, apresentem as razões de justificativa, quanto ao contrato DIPRE/39.2016, pelo planejamento da contratação sem apresentar justificativas para o quantitativo de licenças estimado em relação à solução de gerenciamento de portfólio e projetos, contrariando o disposto no art. 15, § 7º, inciso II, da Lei 8.666/1993 (item 9.3 do Acórdão 2797/2019-TCU-Plenário) .
20.	A seguir, no item I.1, será feita síntese dos motivos que levaram a Sefti a propor a audiência acima. Nos itens I.2 e I.3, serão resumidas e analisadas as respostas dos gestores e, no item I.4, será apresentada conclusão a respeito da análise da audiência.
I.1. Parecer da Sefti (peça 123) 
21.	Conforme o parecer da Sefti (peça 123) , a Codesp contratou junto à empresa N2O a aquisição de 107 licenças do software CA PPM, para gerenciamento de portfólio e projetos, por meio do Contrato DIPRE/39.2016, assinado em 14/4/2016. O fornecimento das licenças observou o seguinte quantitativo: 37 licenças perpétuas de usuários nominados do tipo 'Gerente de Projetos' e setenta licenças perpétuas de usuários nominados do tipo 'Integrante de Equipe', a serem fornecidas entre 2016 e 2017 (peça 123, p. 6) .
22.	Em 5/4/2017, por meio da Ordem de Serviço 8/2017, que tratou da disponibilização do licenciamento de uso perpétuo da solução de gerenciamento de projetos, a Codesp solicitou junto à N2O, o fornecimento das 37 licenças de usuários nominados perfil 'Gerente de Projeto' e das setenta licenças de usuários nominados perfil 'Integrante de Equipe', totalizando R$ 396.130,00 (peça 89, p. 1) .
23.	Segundo o parecer da Sefti, a Codesp contratou uma quantidade de licenças maior do que seria necessário, pois, quando da realização da inspeção na estatal, entre 9/4/2019 e 10/4/2019, mesmo após dois anos do recebimento dos produtos, das 107 licenças adquiridas, apenas 29 estavam em uso e apenas uma unidade da estatal utilizava a solução de software (peça 123, p. 8) .
24.	Ainda de acordo com o parecer, houve falha na mensuração da quantidade de licenças necessárias para atender às demandas da Codesp, uma vez que não foram encontradas justificativas para o quantitativo de licenças estimado no edital que deu origem ao Contrato DIPRE/39.2016, no Estudo Técnico Preliminar (ETP) nem no Termo de Referência (TR) (peça 123, p. 9) . 
25.	Além disso, conforme consta no parecer, ao considerar que, após dois anos da aquisição das 107 licenças, apenas 29 estavam em uso, a Unidade Técnica entendeu que não havia necessidade do quantitativo de licenças contratadas (peça 123, p. 9) .
26.	A Sefti considerou como responsáveis pela falha de ausência de justificativa na mensuração da quantidade de licenças necessárias do sistema CA PPM os componentes da equipe de planejamento da contratação, senhores Luiz Carlos Vendrame Júnior (integrante técnico) e  Marcelo de Souza Ribeiro Alberto (integrante da área requisitante) , visto que assinaram o Documento de Oficialização da Demanda (DOD) , o Estudo Técnico Preliminar (ETP) , da fase de planejamento da contratação, o documento contendo a análise de riscos e o Termo de Referência (TR) da contratação (peça 98, p. 36; peça 99, p. 1; peça 100, p. 5 e peça 101, p. 4) . 
I.2. Sr. Luiz Carlos Vendrame Júnior   
27.	Promoveu-se a audiência do Sr. Luiz Carlos Vendrame Júnior por meio do Ofício 643/2019-TCU/Sefti, de 28/11/2019 (peça 130) . Em 19/12/2019, o responsável protocolou sua resposta, que consta na peça 139. 
28.	A seguir, os principais argumentos do manifestante serão resumidos e analisados. A análise irá considerar toda a manifestação, assim como o contexto da contratação e a manifestação do outro gestor, Sr. Marcelo de Souza Ribeiro Alberto.
I.2.1. Argumento: Providências positivas adotadas pelo manifestante  
29.	O responsável apresentou trechos do Relatório de Fiscalização 198/2018 (peça 117) , em que constariam afirmações da equipe de auditoria no sentido de que o manifestante havia adotado providências para que pagamentos irregulares não fossem efetivados (peça 139, p. 2) .
30.	No relatório, há citações ao documento 'Relatório de fiscalização de contrato - IN_01_2016' (peça 27) , em que o gestor teria aconselhado que os pagamentos referentes ao licenciamento da solução fossem realizados apenas após a homologação da ferramenta por completo.
31.	No mesmo relatório (peça 27) , o fiscal teria recomendado o saneamento de outras irregularidades, como ausências de planilhas de medição, ausência de plano de instalação e alterações no contrato.
32.	De acordo com o manifestante, em outro relatório produzido por ele, 'Relatório de fiscalização de contrato - IN_04/2016' (peça 8) , teria recomendado a glosa dos pagamentos referentes a três notas fiscais. De acordo com o fiscal, os documentos comprobatórios já haviam sido utilizados como prova de outros serviços, o que caracterizaria pagamentos em duplicidade. 
33.	Destacou ainda outro trecho do Relatório de Fiscalização 198/2018 (peça 117) , no qual consta citação de que o relatório de fiscalização do manifestante foi encaminhado ao gestor do contrato, contudo a Codesp não adotou providências para regularizar a situação e substituiu o fiscal por um novo, que aprovou os pagamentos.
34.	O manifestante destaca ainda que a conduta citada acima trataria do mesmo contrato celebrado entre a Codesp e a N2O. 
I.2.1.1 Análise da Sefti
35.	No documento 'Relatório de fiscalização de contrato - IN_01_2016' (peça 27) , assinado pelo manifestante, no papel de Fiscal Técnico do Contrato DIPRE/39.2016, de fato, constam vários apontamentos a respeito do contrato. Contudo, todos tratam da fase de execução contratual e não têm relação com o motivo da audiência, que foi, especificamente, falha no planejamento da contratação por falta de justificativa para o quantitativo de licenças da solução de gerenciamento de portfólio e projetos. Portanto, entende-se que o argumento do manifestante não merece ser aceito. 
I.2.2. Argumento: Poderes do cargo que ocupava e ausência de dolo
36.	O manifestante alegou ainda que não poderia extrapolar os poderes de seu cargo na época, pois os poderes do gerente se limitariam ao nível operacional. Nesse sentido, apresentou discussão a respeito do papel do gerente na organização e concluiu que não poderia ser responsabilizado por atos praticados no nível estratégico.
37.	Além disso, apresentou alegação de que o gerente, no papel de preposto, só responderia perante terceiros se agisse com dolo, conforme o Direto Civil.
38.	Apresentou conclusão em que afirma o seguinte: 'ainda que algum dano apontado na presente tomada de contas fosse originário do plano operacional, somente seria possível a responsabilização do gerente em caso de dolo comprovado' (peça 139, p. 4) .
I.2.2.1 Análise da Sefti
39.	Da leitura da manifestação, nota-se que o manifestante apresentou alegações que se referem ao suposto dano causado ao erário em análise na tomada de contas especial do TC Processo 029.074/2019-3. Esses argumentos não se aplicam à audiência ora em análise, pois não condizem com a irregularidade nem com a conduta imputadas ao gestor. 
40.	Além disso, a alegação quanto a extrapolação dos poderes do cargo não deve ser aceita, pois o responsável agiu dentro do seu papel de componente da equipe de planejamento da contratação e assinou, como Fiscal Técnico, os documentos DOD, ETP, Análise de Riscos e TR, o que não permite que se afaste a sua responsabilidade pelo planejamento da contratação. A suposta extrapolação de poderes deveria ter sido suscitada e discutida internamente antes da assinatura dos documentos irregulares, e não em momento posterior para ser usada como excludente de culpabilidade.
41.	Ademais, é desnecessária a discussão a respeito de dolo comprovado proposta na manifestação, dado que, conforme a Matriz de Responsabilização do Apêndice I do parecer da Sefti, a responsabilização do manifestante está pautada na caracterização do cometimento de erro grosseiro, conforme o art. 28, do Decreto-Lei 4.657/1942 - Lei de Introdução às Normas do Direito Brasileiro - LINDB (peça 123, p. 26) , de forma que entende-se que a alegação não deve prosperar.
I.2.3. Argumento: Litispendência e bis in idem
42.	O manifestante alegou ainda litispendência e bis in idem entre o presente processo e a tomada de contas especial do TC Processo 029.074/2019-3, visto que, segundo o gestor, a análise do contrato DIPRE/39.2016 já teria sido realizada nos autos do TC Processo 029.074/2019-3. 
43.	Por esse motivo, segundo o manifestante, ante a identidade de objeto, estaria clara a litispendência entre o presente processo e a tomada de contas do TC Processo 029.074/2019-3.
I.2.3.1 Análise da Sefti
44.	Embora o TC Processo 029.074/2019-3 e o presente processo tratem do mesmo contrato (DIPRE/39.2016) , os objetos processuais são diferentes. No TC Processo 029.074/2019-3, que trata de uma tomada de contas especial, está em análise o ressarcimento ao erário de prejuízo causado pela não comprovação adequada de entrega dos produtos / serviços , enquanto, no presente processo, está em análise a possibilidade de sanção devido a conduta que levou à irregularidade de falha no planejamento da contratação por não haver justificativa para os quantitativos de licença da solução adquirida.
45.	Assim, entende-se que não se deve aceitar a alegação de litispendência e bis in idem proposta pelo manifestante.
I.2.4. Argumento: Justificativa para a quantidade de licenças contratadas
46.	O manifestante alegou que o planejamento da contratação ocorreu dentro dos parâmetros da razoabilidade e apresentou a seguinte justificativa para os quantitativos das licenças da solução de gerenciamento de projetos e portfólio.
47.	Segundo o manifestante, o escopo da contratação contemplava uma licença de servidor para que fosse instalado um servidor local na Codesp, o qual se conectaria ao servidor da Secretaria Especial de Portos (SEP) , que armazenaria todas as informações.
48.	As 37 licenças do tipo 'Gerente de Projetos' seriam distribuídas uma para cada gerência existente na Codesp na época, no total de 36, e uma para a Diretoria. As demais 70 licenças do tipo 'Integrante de Equipe' seriam distribuídas, em média, duas para cada gerência, para pessoas que participariam dos projetos.
49.	Ademais, afirma que o planejamento foi definido no nível estratégico da Codesp, de forma que não teve interferência.
I.2.4.1 Análise da Sefti
50.	De acordo com o organograma da Codesp (peça 149) e com o Regimento Interno da Codesp (peça 150) , de fato, o número de licenças do tipo 'Gerente de Projetos' (37) tem número próximo ao de gerências existentes no organograma da estatal (36) . Ademais, conforme destacado pelo manifestante, a proporção de duas licenças de 'Integrante de equipe' para uma de 'Gerente de Projetos' não seria anormal, a princípio.
51.	Contudo, a justificativa do manifestante se mostra superficial e não se pode considerá-la suficiente para quantificar as licenças adquiridas para a Codesp.
52.	Esperava-se que o manifestante apresentasse documentos que comprovassem a realização de uma estimativa das licenças na época da contratação. Seria razoável esperar que essa estimativa considerasse ao menos um levantamento de quais setores (gerências, superintendências ou diretorias) teriam atribuições para realizar, propor ou executar projetos, de forma que esses setores seriam candidatos a utilizarem o sistema. 
53.	Os gestores poderiam realizar essa estimativa, por exemplo, por meio de consulta tanto ao regimento interno da Codesp quanto aos setores da empresa que tivessem interesse em utilizar o sistema e atribuições relacionadas a gerenciamento de projetos e portfólios.
54.	É razoável considerar que um levantamento ou pesquisa nesses moldes não apresentaria dificuldade de execução, e que um gestor diligente teria obrigação de fazê-lo, dadas as responsabilidades assumidas ao assinar os documentos referentes ao planejamento da contratação e a existência de normativo que exigia a justificativa para o quantitativo de licenças que seriam adquiridas, disposto no art. 15, § 7º, inciso II, da Lei 8.666/1993.
55.	Como já dito, os gestores não apresentaram qualquer documento proveniente do planejamento da contratação que apresentasse justificativa para o quantitativo contratado. Não foi feito nenhum levantamento de quais gerências realmente seriam candidatas a utilizar a solução, ou mesmo uma justificativa para que todas as gerências necessitassem de licenças.  
56.	Para se ter uma ideia, no Regimento Interno da Codesp (peça 150) , várias gerências não possuem competências para gerir projetos. Dentre essas gerências, a título de exemplo, pode-se citar Gerencia de Dragagem, Gerência de Manutenção Portuária e Predial, Gerência de Contabilidade, entre outras. 
57.	De outra parte, existem várias gerências que possuem competências para tratar projetos, como as seguintes: Gerência de Planejamento Estratégico e Projetos, que possui competências para estruturar o escritório corporativo de projetos da Codesp, definir metodologia e ferramentas de gerenciamento de projetos da Codesp e gerir o portfólio e a carteira de projetos da Codesp;  Gerência de Projetos, que possui competências para executar os projetos que atendam às necessidades futuras de infraestrutura terrestre e avaliar os projetos de infraestrutura dos terminais arrendados; e a Gerência de Inteligência de Segurança, que possui competência para elaborar os projetos de modernização de sistemas tecnológicos de controle de acesso e demais sistemas gerenciais exclusivos da Unidade de Segurança.
58.	Os exemplos acima servem para demonstrar que justificar a quantidade de licenças com a quantidade de gerências não é suficiente para deixar transparente que a compra de, em média, três licenças por gerência seria realmente necessária. 
59.	Dadas as competências de cada gerência da Codesp, necessitava-se de informações sobre quais delas estariam aptas a utilizar o sistema, ou mesmo uma justificativa de porque todas as gerências necessitariam das licenças.
60.	Portanto, ao realizarem o planejamento da contratação sem justificativas para a quantidade de licenças, os gestores assumiram o risco de compra de licenças em quantidades acima do necessário. Como consequência, os gestores sujeitaram a Codesp a riscos de gastos desnecessários devido à aquisição de bens que poderiam não ser utilizados. Considere-se ainda que, na época da realização da inspeção, 9/4/2019 e 10/4/2019, cerca de dois anos após sua aquisição, apenas 29 das 107 licenças adquiridas estavam em uso na estatal, o que indica que houve superestimativa do quantitativo adquirido e concretização dos riscos assumidos. Dessa forma, entende-se que os argumentos não merecem ser acatados.
I.3. Sr. Marcelo de Souza Ribeiro Alberto
61.	Promoveu-se a audiência do Sr. Marcelo de Souza Ribeiro Alberto por meio do Ofício 644/2019-TCU/Sefti, de 28/11/2019 (peça 131) . Em 7/2/2020, o responsável protocolou sua resposta, que consta na peça 147 do processo. 
62.	A seguir, os principais argumentos do manifestante serão resumidos e analisados. A análise irá considerar toda a manifestação, assim como o contexto da contratação e a manifestação do outro manifestante, Sr. Luiz Carlos Vendrame Júnior. 
I.3.1. Argumento: Contexto da Codesp, dificuldades reais e falta de estrutura
63.	No início de suas razões de justificativa, o manifestante fez uma síntese do seu embasamento. Para tentar afastar a imputação de responsabilidade em análise, o manifestante considera suficiente os obstáculos, as dificuldades reais e as demais exigências das políticas públicas de seu cargo, as quais se mostraram como circunstâncias práticas que impuseram, limitaram ou condicionaram a sua ação enquanto agente público. Afirma que todas as ações foram tomadas dentro das condições e limitações existentes na época, sempre buscando resguardar o interesse público (peça 147, p. 2) .
64.	Alega ainda que não havia informações assertivas na Codesp para utilização como base para o planejamento. Por exemplo, cita que se estimava que a Codesp movimentava R$ 370 milhões em contratos, mas a equipe não dispunha de números nem quantidades corretas para considerar no projeto (peça 147, p. 16) . 
65.	Além disso, afirma que a empresa contava com 60 setores distintos, mas não havia dados que informassem quais dessas áreas poderiam demandar projetos ou realizar contratações. Cita que a Codesp sequer sabia como autuar uma contratação, pois não estava subordinada ao Sisp, que possui normativos definidos, e não possuía normas internas. Afirma que a Codesp contava com 1.400 servidores, mas a equipe de planejamento não tinha conhecimento de quantos seriam fiscais titulares, substitutos, gestores, integrantes de planejamento, ou das áreas administrativas que poderiam utilizar o sistema (peça 147, p. 16) .
66.	Alega que a Codesp não dispunha de servidores com alto grau de capacitação, nem previsão de realização de concursos. Havia também idade média elevada dos servidores, servidores sem experiência em processos de contratações, falta de diretrizes institucionais, como normas internas de instrução processual, e falta de planejamentos de melhorias (peça 147, p. 17) .
67.	Afirma que a Codesp não dispunha de dados organizados, informações assertivas, números corretos, informações gerenciais e números anuais, e que não existiam referências suficientes para que se realizasse o estudo com estimativas claras e dados administráveis.
68.	Complementa que essa ausência de dados organizacionais trouxe riscos à estimativa de planejamento, que estipulou o quantitativo de acordo com a utilização provável do sistema (peça 147, p. 17) .
69.	Afirma que, devido a isso, a ideia foi envolver a maior quantidade de servidores possíveis no processo  (peça 147, p. 17) .
70.	Argumenta que a quantidade de licenças estimada era suficiente para atender a toda a estrutura e foi baseada em uma utilização provável e possível, assim como determina a Lei 8.666/1993 em seu art. 15, § 7°, II (peça 147, p. 16) .
71.	Alega que as informações utilizadas para estimar a quantidade de licenças não foram colocadas junto ao estudo de planejamento da contratação, pois, dada à ausência de dados estruturados da Codesp, citar números desencontrados resultaria em declaração falsa por parte do manifestante (peça 147, p. 17) .
72.	Alega que não se pode afirmar que existiam falhas se não existiam dados. Afirma que a própria equipe de auditoria não demonstra que existiam dados para serem estudados nem expõe qual critério deveria ser utilizado para a estimativa. Isso comprovaria que não existiam os dados, o que inviabilizaria qualquer afirmação de quantidade (peça 147, p. 25) .
73.	Alega necessidade de entender o contexto existente na época. Afirma que a Codesp não possuía modelagem de processo que permitisse identificar quais rotinas deveriam ser observadas em sua tramitação. Artefatos eram produzidos e assinados ao mesmo tempo e no momento da autuação dos processos. Despachos eram considerados pareceres, anotações eram tidas como manifestações de uma área, entre outras questões frágeis (peça 147, p. 28-30) .
I.3.1.1 Análise da Sefti
74.	O gestor tenta atribuir a ausência de justificativas para o quantitativo de licenças contratadas às dificuldades enfrentadas na Codesp em função da inexistência de informações assertivas e dados estruturados a respeito dos funcionários e das áreas da empresa que poderiam utilizar o sistema, o que teria dificultado a realização de estimativas precisas em relação a contratação.
75.	As alegações do manifestante não são suficientes para elidir a irregularidade apontada na audiência. Embora informações assertivas e dados estruturados a respeito dos funcionários e das áreas da empresa pudesse facilitar o levantamento de quantidades de licenças a serem contratadas, a ausência dessas informações poderia ser suprida, por exemplo, por levantamentos, pesquisas internas, consultas às áreas e aos servidores provavelmente envolvidos, entrevistas, dentre outras ações possíveis. 
76.	Dessa forma, os gestores poderiam identificar quais setores da Codesp teriam atribuições para realizar, propor ou executar projetos, assim como interesse em utilizar o novo sistema. O próprio regimento interno da Codesp seria uma boa fonte de consulta para guiar um levantamento, pois possui competências e atribuições de todos os setores da empresa. 
77.	Além disso, a alegação de idade média alta de funcionários, falta de experiência, falta de competência técnica, falta de processos estruturados de contratação, dentre outros problemas organizacionais citados pelo responsável, também não pode ser considerada para excluir a responsabilidade do gestor. In contrario sensu, poderia até agravar a situação, uma vez que a ausência de funcionários capacitados para utilizar a solução poderia indicar que a quantidade de licenças a ser contratada estava superestimada.
78.	O presente caso trata de um levantamento de quantidades de áreas e funcionários candidatos a utilizar uma licença de software, o que, conforme já citado, poderia ser suprido por um levantamento interno na empresa, independente das qualificações dos funcionários e dos processos existentes na empresa. Ademais, se não havia conhecimentos técnicos suficientes para realizar a contratação, seja em relação aos processos de contratação, seja em relação aos futuros usuários do sistema, então a contratação não deveria ter sido realizada. O que não se pode admitir é a compra do software sem que soubesse qual a quantidade de licenças seria necessária para suprir as necessidades da empresa. Pelo exposto, entende-se que as alegações não se confirmam.
I.3.2. Argumento: Critérios utilizados para configurar irregularidade
79.	O manifestante alegou que a Sefti elaborou o relatório de auditoria com base na Instrução Normativa 4/2014 (IN 4/2014) e que, como essa norma é obrigatória somente para órgãos integrantes do Sistema de Administração dos Recursos de Tecnologia da Informação (SISP) do Poder Executivo Federal, a Codesp não estava obrigada a segui-la (peça 147, p. 4 e 9) .
80.	Além disso, questionou o uso art. 15, § 7º, inciso II, da Lei 8.666/1993 como critério para a audiência, visto que, conforme o texto do dispositivo, destacado pelo manifestante, 'a definição das unidades e quantidades a serem adquiridas devem observar consumo e utilização prováveis, a ser obtida sempre que possível, com adequadas técnicas quantitativas de estimação'.
81.	O manifestante alega ainda a existência do dever de motivação como instrumento de proteção do gestor a críticas meramente fundadas em valores abstratos, conforme os artigos 2º e 3º do Decreto 9.830/2019 e arts. 20 e 21 Decreto-Lei 4.657/1942 (LINDB) , e questiona quais seriam essas técnicas quantitativas de estimação que deveria ter utilizado (peça 147, p. 11) .
82.	O manifestante argumenta ainda que, no parecer da Sefti, não existem critérios ou descrição de metodologia para afirmar que não havia necessidade de contratação das 107 licenças (peça 147, p.  23) . 
83.	Cita que existiam 1.400 servidores na Codesp e que adquiriram 107 licenças, número que seria muito inferior (peça 147, p.  24) .
I.3.2.1 Análise da Sefti
84.	Embora haja citações à IN 4/2014 no parecer, conforme se verifica no texto da audiência, a Unidade Técnica configurou a irregularidade como desobediência ao art. 15, § 7º, inciso II, da Lei 8.666/1993, por não haver justificativas para o quantitativo de licenças estimado em relação à solução de gerenciamento de portfólio e projetos no planejamento da contratação. 
85.	Portanto, a alegação do manifestante quanto ao uso da IN 4/2014 não procede, dado que não se utilizou essa instrução normativa como critério de aferição da regularidade da conduta dos responsáveis para promover a audiência em análise.
86.	Cabe esclarecer ainda que, no planejamento da contratação, a Codesp utilizou ferramentas como o DOD, o ETP e a Análise de Riscos, os quais constam como documentos essenciais na fase de planejamento constante da IN 4/2014. O uso ou não dessas ferramentas e documentos não estão em questão na presente audiência, pois, como já citado, a infração ocorreu em relação à Lei 8.666/1993 quando a estatal contratou a compra de 107 licenças do software CA PPM, sem qualquer justificativa para essa quantidade. Assim, o que mais importa não é qual normativo a Codesp seguiu, e sim a necessidade de justificar a quantidade adquirida na compra.
87.	Quanto ao questionamento a respeito das técnicas de estimativa que deveriam ter sido utilizadas, o Tribunal não pode substituir o gestor na tarefa de escolha da ferramenta. Contudo, como exemplo, seria razoável que, na época do planejamento da contratação, o manifestante realizasse uma estimativa que considerasse ao menos um levantamento de quais setores da Codesp teriam atribuições para realizar, propor ou executar projetos, de forma que tais setores seriam candidatos a utilizarem o sistema. 
88.	Essa estimativa poderia, por exemplo, ser realizada por meio de consulta tanto ao regimento interno da Codesp quanto aos setores da empresa que tivessem interesse em utilizar o sistema e atribuições relacionadas a gerenciamento de projetos e portfólios.
89.	Em relação ao argumento de que a Unidade Técnica não apresentou critérios ou metodologia para afirmar que não havia necessidade de contratação das 107 licenças e de que essa quantidade de licenças seria muito inferior ao número de servidores da Codesp, esclareça-se que cabia aos gestores, e não à Unidade Técnica, demonstrar, por meio de critérios e metodologias, a necessidade das 107 licenças para a Codesp. Como não demonstraram, geraram dúvidas quanto à real necessidade dessa quantidade de licenças.
90.	Além disso, cabe ponderar que a quantidade de licenças necessárias para a Codesp não está sendo tratada como motivador principal ou critério para configuração da irregularidade. A audiência ocorreu porque os gestores não apresentaram justificativas para o quantitativo de licenças estimado para a solução de gerenciamento de portfólio e projetos no planejamento da contratação. 
91.	Nesse sentido, ao realizarem o planejamento da contratação sem justificativas para a quantidade de licenças, os gestores assumiram o risco de compra de licenças em quantidades acima do necessário. Como consequência, sujeitaram a Codesp a riscos de gastos desnecessários devido à aquisição de bens que poderiam não ser utilizados.
92.	Contudo, cumpre esclarecer que, embora a quantidade de licenças necessárias para a Codesp não seja o motivador principal da audiência, considera-se o fato de que, na época da realização da inspeção, 9/4/2019 e 10/4/2019, cerca de dois anos após a aquisição da solução, apenas 29 das 107 licenças adquiridas estavam em uso na Codesp como indicativo agravante de que houve superdimensionamento da quantidade de licenças e concretização dos riscos assumidos. 
93.	Portanto, pela análise efetuada, entende-se que os argumentos não merecem ser acolhidos.
I.3.3. Argumento: Bis in idem Acórdãos 2.888/2018 e 2.797/2019
94.	No item 'Da relação entre os Acórdãos 2.888/2018 e 2.797/2019', da manifestação, o manifestante relaciona o conteúdo dos dois acórdãos, assim como do presente processo e do TC Processo 012.362/2018-2 e alega que 'há obstáculo ao manejo da acusação, pois o ordenamento jurídico pátrio impede a condenação por fato já investigado, ou seja, fere o princípio do non bis in idem' (peça 147, p. 6) .
95.	Além disso, afirma que 'ao se manifestar sobre o mérito da representação da Secex-SP, todas as considerações apresentadas por todas as partes citadas junto ao Acórdão 2.888/2018 também deveriam ser analisadas e junto ao relatório, não identificamos nenhuma manifestação nesse sentido' (peça 147, p. 6-7) .
96.	Alega também que 'se a evolução do processo não está sendo considerada, há claro prejuízo do requerido junto aos autos, pois o mesmo, inclusive, já se manifestou sobre o tema solicitado junto ao Ofício 0644/2019-TCU/Sefti' (peça 147, p. 6-7) .
I.3.3.1 Análise da Sefti 
97.	Conforme já explanado nos parágrafos 44-45 acima, o tema abordado na audiência em análise não é objeto nem do Acórdão 2888/2018-TCU-Plenário (decisão que julgou a fiscalização na Codesp, TC Processo 015.997/2018-9) nem do TC Processo 012.362/2018-2 (processo administrativo que simplesmente autorizou a realização da FOC objeto do TC Processo 014.760/2018-5) . Além disso, teve origem no parecer da Sefti constante na peça 123 e, antes desse parecer, não havia ocorrido sequer avaliação da SECEX-SP nem da Sefti, quanto à compra das licenças do sistema CA PPM. Portanto, entende-se que o argumento do manifestante não procede.
I.3.4. Argumento: Consideração de circunstâncias práticas, conforme o Decreto 9.830/2019
98.	No item 'Da manifestação da Sefti em conflito com o Decreto 9.830/2019', da manifestação, o responsável afirma que, conforme o artigo 8 do referido Decreto, na decisão sobre a regularidade de conduta ou a validade de atos, contratos, ajustes, processos ou normas administrativas, devem ser consideradas as circunstâncias práticas que impuseram, limitaram ou condicionaram a sua ação (peça 147, p. 8-9) .
99.	Afirma que, no Acórdão 2797/2019-TCU-Plenário, não há menção quanto à aplicação do Decreto, de forma que a ausência de manifestação nesse sentido, somada à inexistência de análise que considerasse as manifestações realizadas no decorrer do processo, aumentam ainda mais o prejuízo do requerido, o que direciona qualquer conclusão acerca do conteúdo do Acórdão 2797/2019-TCU-Plenário, contrária ao requerido, que não praticou qualquer ato ilícito que justifique a sua citação (peça 147, p. 8-9) .
I.3.4.1 Análise da Sefti
100.	O argumento do manifestante não deve ser aceito, visto que, conforme consta na análise de culpabilidade constante na Matriz de Responsabilização do Apêndice I do parecer da Sefti (peça 123, p. 27) , a conduta do responsável foi caracterizada como erro grosseiro, de acordo com o art. 28, conforme trata o Decreto-Lei 4.657/1942 - Lei de Introdução às Normas do Direito Brasileiro - LINDB. 
101.	Ademais, as tais circunstâncias práticas mencionadas pelo respondente foram consideradas na elaboração da matriz de responsabilização supracitada, de maneira que entende-se que o argumento não se sustenta. 
I.3.5. Argumento: Poderes do cargo que ocupava e não utilização da ferramenta pelos servidores
102.	O manifestante alegou que os servidores que atuaram no planejamento não participaram da fase de gestão do contrato. Além disso, argumenta que os integrantes da equipe de planejamento não tinham poder para determinar institucionalmente o uso da ferramenta (peça 147, p. 15-16) .
103.	Segundo o manifestante, a equipe de planejamento atuou no sentido de fornecer a ferramenta para a instituição, mas não tinham o poder de normatizar a utilização. Ademais, a equipe buscou ser abrangente o suficiente para atender um volume enorme de integrantes, servidores, fiscais, substitutos, gestores, servidores das áreas administrativa, licitatória, contratos e financeira que atuariam com a ferramenta (peça 147, p. 15-16) .
104.	Afirma que não tem culpa se, durante a execução do contrato, não determinaram o uso da ferramenta como obrigatória e não disponibilizaram as licenças para os servidores (peça 147, p. 24) . 
105.	Alega que há resistência interna dos servidores da Codesp ao uso do sistema devido à operação da Polícia Federal e à mudança de direção. Afirma ainda que a opção da gestão atual da empresa é isolar a contratação para que não haja vinculação a sua gestão (peça 147, p. 18) .
I.3.5.1 Análise da Sefti
106.	As alegações do manifestante não podem ser consideradas para elidir a irregularidade, pois o fato de haver apenas 29 licenças em uso das 107 adquiridas não está sendo tratado como motivador principal ou critério para configuração da irregularidade, mas sim a ausência de justificativas para as quantidades de licenças adquiridas.
107.	Por outro lado, entende-se que, conforme argumenta o manifestante, o software pode não estar com todas as licenças compradas em uso por vários motivos e que o manifestante pode não ter culpa direta nisso. Entretanto, concorreu com o fato, pois não demonstrou que a quantidade de licenças requeridas era realmente necessária e que não ocorreu superdimensionamento da quantidade adquirida.
108.	Além disso, conforme citado anteriormente nesta instrução, ao realizarem o planejamento da contratação sem justificativas para a quantidade de licenças, os gestores assumiram o risco de compra de licenças em quantidades acima do requerido e sujeitaram a Codesp a riscos de gastos desnecessários devido à aquisição de bens que poderiam não ser utilizados. 
109.	Assim, diante da situação acima, como não houve demonstração por parte dos gestores de que o quantitativo contratado era realmente necessário, o fato de estarem em uso apenas 29 das 107 licenças adquiridas deve ser considerado como indício agravante de que os riscos assumidos pelos gestores como consequência da ausência de estudos a respeito do quantitativo se concretizaram, de forma que teria ocorrido o superdimensionamento da quantidade de licenças.
110.	Esclareça-se ainda que, caso houvesse justificativa adequada e coerente com o contexto da época da contratação, não haveria como responsabilizar os gestores, mesmo que o software não estivesse em uso no presente. Pelos fatos narrados, entende-se que o argumento não merece ser acolhido.
I.4. Conclusão
111.	Diante do exposto, as razões de justificativa dos Senhores Luiz Carlos Vendrame Júnior e Marcelo de Souza Ribeiro Alberto, não foram capazes de elidir a irregularidade a eles imputada na audiência. 
112.	Assim, os gestores merecem ser responsabilizados pela irregularidade de afronta ao art. 15, § 7º, inciso II, da Lei 8.666/1993, evidenciada devido à ausência de justificativas na mensuração da quantidade de licenças necessárias da solução de gerenciamento de portfólio e projetos (CA PPM) comprada por meio do Contrato DIPRE/39.2016. 
113.	Os dois gestores compunham a equipe de planejamento da contratação e assinaram os documentos DOD, ETP e AR e TR, como Integrante Técnico e Integrante da área requisitante, respectivamente, sem que houvesse qualquer estimativa, estudo ou documento que justificasse a quantidade de licenças contratadas. 
114.	Ao realizarem o planejamento da contratação sem justificativas para a quantidade de licenças, os gestores assumiram o risco de compra de licenças em quantidades acima do requerido. Como consequência, os gestores sujeitaram a Codesp a riscos de gastos desnecessários devido à aquisição de bens que não seriam utilizados. Cumpre destacar ainda que, na época da realização da inspeção, 9/4/2019 e 10/4/2019, cerca de dois anos após sua aquisição, apenas 29 das 107 licenças adquiridas estavam em uso na Codesp, o que sugere a concretização dos riscos assumidos e a ocorrência de superdimensionamento da quantidade de licenças.
115.	Por isso, será proposta a rejeição das razões de justificativa dos Srs. Luiz Carlos Vendrame Júnior e Marcelo de Souza Ribeiro apresentadas para o item 9.3 do Acórdão 2797/2019-TCU-Plenário, bem como a aplicação da multa prevista no art. 58, inciso II, da Lei 8.443 de 16/7/1992, regulamentada pelo art. 268, inciso II, do RITCU, por terem planejado o Contrato DIPRE/39.2016 sem apresentar justificativas para o quantitativo de licenças estimado em relação à solução de gerenciamento de portfólio e projetos, contrariando o disposto no art. 15, § 7º, inciso II, da Lei 8.666/1993.
II. Item 9.1 do Acórdão 2797/2019-TCU-Plenário: Assinatura de prazo para anulação do segundo termo aditivo ao Contrato DIPRE/39.2016
116.	Conforme o item 9.1 do Acórdão 2797/2019-TCU-Plenário, transcrito abaixo, o Tribunal assinou prazo de 15 dias para que a Codesp adotasse providências para anular o segundo termo aditivo ao Contrato DIPRE/39.2016 devido às diversas irregularidades encontradas e à prorrogação realizada, e informasse ao TCU as medidas adotadas.
9.1. assinar prazo de quinze dias para que a Companhia Docas do Estado de São Paulo adote as providências cabíveis com vistas a anular o segundo termo aditivo ao Contrato DIPRE/39.2016 firmado entre a Codesp e a empresa N2O Tecnologia da Informação Ltda., com fulcro no art. 71, inciso IX, da CF/1988, c/c art. 45 da Lei 8.443/1992, em face das diversas irregularidades referentes ao Contrato DIPRE/39.2016 e da prorrogação do contrato realizada, informando a este Tribunal, no mesmo prazo, as medidas adotadas;
117.	Por meio da Carta DIPRE-SUJUD/22.209, de 23/12/2019 (peça 142) , em resposta ao Ofício 645/2019-TCU/Sefti, a Codesp informou ao Tribunal que deu cumprimento ao item 9.1 do Acórdão 2797/2019-TCU-Plenário (peça 142, p. 1) . 
118.	Para isso, anexou ao processo os documentos Decisão de Diretoria Executiva 469.2019 (peça 143) e Deliberação do Conselho de Administração 84.2019 (peça 144) .
119.	Da análise dos documentos citados acima, verifica-se que, por meio da Decisão de Diretoria Executiva 469.2019 (peça 143) , em reunião realizada no dia 20/12/2019, a Diretoria Executiva da Codesp decidiu propor ao Conselho de Administração da empresa a anulação do Contrato DIPRE/39.2016, ante as irregularidades na formalização do segundo termo aditivo, procedendo-se à notificação da empresa contratada sobre a anulação, em atendimento à determinação do TCU.
120.	Além disso, por meio da Deliberação do Conselho de Administração 84.2019 (peça 144) , de 20/12/2019, o Conselho de Administração da Codesp, ao considerar a determinação do TCU e a Decisão de Diretoria Executiva 469.2019 (peça 143) , deliberou pela anulação do Contrato DIPRE/39.2016.
121.	Portanto, dado que a Codesp apresentou documentos que comprovam a deliberação pela anulação do contrato, considera-se que a estatal deu cumprimento ao item 9.1 do Acórdão 2797/2019-TCU-Plenário. Por isso, será proposto considerar cumprido esse item do acórdão.
Conclusão
122.	No tópico 'I. Item 9.3 do Acórdão 2797/2019-TCU-Plenário: Audiências quanto à solução para gerenciamento de portfólio e projetos (CA PPM) ', da presente instrução, analisaram-se as razões de justificativas apresentadas pelos Srs. Luiz Carlos Vendrame Júnior e Marcelo de Souza Ribeiro em resposta à audiência promovida pelo item 9.3 do Acórdão 2797/2019-TCU-Plenário, e concluiu-se que os manifestantes não apresentaram explicações suficientes para sanar a irregularidade apontada na audiência (parágrafo 111) .
123.	Portanto, ficou configurada irregularidade de afronta ao art. 15, § 7º, inciso II, da Lei 8.666/1993, evidenciada devido à ausência de justificativas na mensuração da quantidade de licenças necessárias da solução de gerenciamento de portfólio e projetos compradas por meio do Contrato DIPRE/39.2016, firmado entre a Codesp e a empresa N2O. Como consequência, a irregularidade gerou riscos de realização de gastos desnecessários à Codesp, pois sujeitou a empresa à compra de licenças de software em quantidades acima do necessário. (parágrafos 112-114) .
124.	Por isso, será proposta a rejeição das razões de justificativa dos Srs. Luiz Carlos Vendrame Júnior e Marcelo de Souza Ribeiro apresentadas para o item 9.3 do Acórdão 2797/2019-TCU-Plenário, bem como a aplicação da multa prevista no art. 58, inciso II, da Lei 8.443 de 16/7/1992, regulamentada pelo art. 268, inciso II do RITCU, por terem planejado o Contrato DIPRE/39.2016 sem apresentar justificativas para o quantitativo de licenças estimado em relação à solução de gerenciamento de portfólio e projetos, contrariando o disposto no art. 15, § 7º, inciso II, da Lei 8.666/1993 (parágrafo 115) .
125.	No tópico 'II. Item 9.1 do Acórdão 2797/2019-TCU-Plenário: Assinatura de prazo para anulação do segundo termo aditivo ao Contrato DIPRE/39.2016', verificou-se que a Codesp adotou providencias para atender o item 9.1 do Acórdão 2797/2019-TCU-Plenário, de forma a anular o Contrato DIPRE/39.2016. Por isso, será proposto considerar cumprida a determinação constante do item 9.1 do Acórdão 2797/2019-TCU-Plenário (parágrafo 121) . 
Propostas de encaminhamento
126.	 Ante todo o exposto, submetem-se os autos à consideração superior, com as seguintes propostas: 
126.1.	rejeitar as razões de justificativa apresentadas pelos Srs. Luiz Carlos Vendrame Júnior (CPF: 313.556.868- 73) e Marcelo de Souza Ribeiro (CPF: XXX.707.298-XX) , visto que não apresentarem explicações suficientes para sanar a irregularidade apontada; 
126.2.	aplicar aos responsáveis Luiz Carlos Vendrame Júnior (CPF: XXX.556.868-XX) , Fiscal Técnico, e Marcelo de Souza Ribeiro (CPF: XXX.707.298-XX) , Integrante requisitante da solução, individualmente, a multa prevista no art. 58, inciso II, da Lei 8.443/1992, fixando-lhes o prazo de 15 (quinze) dias, a contar das notificações, para que comprovem, perante o Tribunal (art. 214, inciso III, alínea 'a', do Regimento Interno/TCU) , o recolhimento das dívidas ao Tesouro Nacional, atualizadas monetariamente desde a data do acórdão que vier a ser proferido até a data dos efetivos recolhimentos, se forem pagas após o vencimento, na forma da legislação em vigor;
126.3.	autorizar, desde logo, nos termos do art. 28, inciso II, da Lei 8.443/1992, a cobrança judicial das dívidas, caso não sejam atendidas as notificações;
126.4.	considerar cumprida a determinação constante do item 9.1 do Acórdão 2797/2019-TCU-Plenário;
126.5.	comunicar a decisão que vier a ser adotada aos responsáveis e à Codesp;
126.6.	apensar os presentes autos ao processo de tomada de contas especial TC Processo 029.074/2019-3, em atenção ao previsto no art. 250, §2º do RI/TCU.".
É o relatório.

8.1. Edilberto Nerry Petry (37.288/OAB-DF), representando Marcelo de Souza Ribeiro Alberto.  
8.2. Rogerio Braz Mehanna Khamis (272.997/OAB-SP), representando Luiz Carlos Vendrame Junior.  
8.3. Leonardo Estevam Maciel Campos Marinho (23119/OAB-DF) e outros, representando N2O Tecnologia da Informação Ltda. 
8.4. Rodrigo Octávio Franco Morgero e outros (183.631/OAB-SP) representando Autoridade Portuária de Santos S.A.

Não atuou.

AUDITORIA DE TECNOLOGIA DA INFORMAÇÃO. REPRESENTAÇÃO DA EQUIPE. AUSÊNCIA DE ESTIMATIVA DAS QUANTIDADES ADQUIRIDAS. AUDIÊNCIA. REJEIÇÃO DAS JUSTIFICATIVAS. MULTA.

REPRESENTAÇÃO (REPR)

Secretaria de Fiscalização de Tecnologia da Informação (Sefti).

Em exame representação formulada por equipe de auditoria, inicialmente com pedido de concessão de medida cautelar inaudita altera pars, com base nos artigos 237, inciso V, e 246 do RI/TCU, em face de indícios de irregularidades graves e de danos ao erário na contratação da empresa N2O Tecnologia da Informação Ltda. pela então Companhia Docas do Estado de São Paulo (Codesp) , atual Autoridade Portuária de Santos.
O objeto da Representação consiste no Contrato DIPRE/39.2016, firmado em 14/4/2016, inicialmente com valor de R$ 12.393.656,00 e vigência de doze meses, para o fornecimento de solução de gerenciamento de portfólio e projetos (CA PPM) , de contratos administrativos (Gescon) e de indicadores de desempenho (Business Inteligence - BI) , incluindo a aquisição de licenças de uso e a prestação de serviços para fins de instalação, treinamento de usuários, serviços de suporte técnico e manutenção e serviços de apoio estratégico (peça 1) .
A contratação decorreu de adesão à Ata de Registro de Preços (ARP) 10/2015 da extinta Secretaria Especial de Portos da Presidência da República (SEP/PR) , hoje unidade integrante do Ministério da Infraestrutura. 
4.	Após a assinatura do segundo aditivo, o valor do contrato passou a ser de R$ 25.238.705,60, tendo sido o prazo acrescido em doze meses, a partir de 4/7/2018 (peças 1, 2 e 3) .
No curso dos trabalhos de auditoria conduzidos por esta Corte na Codesp, no âmbito da Fiscalização de Orientação Centralizada (FOC) objeto do TC Processo 014.760/2018-5, a equipe de auditoria identificou indícios de irregularidades graves com suposto dano ao erário na contratação da empresa (peça 29, p. 1) , tendo sido oferecida Representação com pedido de suspensão cautelar desta segunda prorrogação do contrato (peça 29) . 
Por meio do Despacho de peça 32, acolhi a referida proposta instrutória, inaudita altera pars, determinando à Codesp que se abstivesse de realizar pagamentos decorrentes do segundo termo aditivo (peça 32) , tendo a medida sido referendada por esta Corte por meio do Acórdão 1700/2018-TCU-Plenário, de minha relatoria (peça 33) . 
Posteriormente, à Codesp interpôs Agravo em face da cautelar (peça 49) , sendo que a medida não chegou a ser conhecida, nos termos do Acórdão 2220/2018-TCU-Plenário, de minha relatoria (peça 53) . 
Já em resposta à oitiva de cautelar (peça 36) , à Codesp apresentou as informações constantes das peças 49 e 50, as quais, após exame, levaram a então Secex-SP a concluir pela insuficiência para exame do mérito, propondo a manutenção da medida cautelar até a apreciação de  mérito do Contrato DIPRE/39.2016, a ser realizado no âmbito do TC Processo 015.997/2018-9 (peça 67, p. 11-12) . 
Por meio do Despacho de peça 71, acolhi a essência da análise da unidade técnica, no sentido de manter a medida cautelar, mas divergi da conclusão quanto à necessidade de se aguardar o desfecho do TC Processo 015.997/2018-9 para se decidir quanto à legalidade ou não do termo aditivo celebrado em 3/7/2018 (peça 71, p. 2) . Nestes termos, determinei o encaminhamento dos autos para a Sefti, unidade técnica especializada na fiscalização de TI, a fim de que fosse apresentado posicionamento quanto ao mérito da presente representação, a partir do exame aprofundado de pontos controversos (peça 71, p. 2-3) .
Paralelamente a isto, foi prolatado o Acórdão 2888/2018-TCU-Plenário, por mim relatado, que apreciou a auditoria realizada na então Codesp (TC Processo 015.997/2018-9) , na qual também foi examinada a contratação em epígrafe, determinando-se a autuação de duas tomadas de contas especiais, sendo uma delas relativa ao contrato objeto desta Representação. A referida tomada de contas especial encontra-se autuada sob o TC Processo 029.074/2019-3, em análise pela Sefti.
Aproveito para destacar a realização da Operação Tritão, por parte da Polícia Federal, em outubro de 2018, que investiga contratação da então Codesp junto à empresa N2O, entre outros elementos.
Retornando à atuação desta Corte, lembro que, em abril de 2019, uma equipe de fiscalização da Sefti realizou inspeção na Codesp com o objetivo de viabilizar a análise necessária ao saneamento desta representação (peça 75) , em atendimento ao Despacho de peça 71. Como resultado da inspeção, a unidade técnica lançou aos autos a instrução de peça 123, propondo assinar prazo a fim de que a então Codesp promovesse a anulação da avença. Além disso, em razão da constatação de novas irregularidades, que não foram objeto da auditoria seminal, a Sefti propôs a instauração de tomada de contas especial, a partir da conversão do presente feito, em razão da constatação de dano integral quanto à aquisição das licenças relativas à solução de gerenciamento de indicadores de desempenho (BI) , no valor de R$ 363.000,00, a citação dos responsáveis, bem como a audiência em relação ao planejamento da contratação da solução de gerenciamento de portfólio e projetos (CA PPM) sem justificativas para o quantitativo de licenças estimado.
Por meio do Acórdão 2797/2019-TCU-Plenário, de minha relatoria (peça 126) , o Tribunal acolheu a essência da referida proposta, determinando-se a realização das audiências (solução de PPM) no bojo do presente feito e a citação em relação às licenças da solução de BI no TC Processo 029.074/2019-3, que trata das demais irregularidades relacionadas ao contrato em epígrafe, bem como a fixação de prazo para a anulação do segundo termo aditivo.
Assim, a unidade técnica promoveu as audiências dos Srs. Luiz Carlos Vendrame Júnior e Marcelo de Souza Ribeiro Alberto no que se refere à ausência de justificativas para a declaração da necessidade de 107 licenças constante dos artefatos do planejamento da referida contratação (peça 120, p. 16) - além de uma licença do tipo "servidor" (peças 130 e 131) . 
Em sua derradeira instrução (peças 151-153) , a Sefti analisou as razões de justificativa apresentadas, bem como avaliou o atendimento, pela Codesp, das providências para anulação do segundo termo aditivo ao Contrato DIPRE/39.2016, propondo considerar cumprida a determinação, rejeitar as razões de justificativa dos responsáveis e aplicar-lhes a multa prevista no artigo 58, inciso II, da Lei Orgânica.  
Brevemente historiado, passo ao exame dos autos, desde logo adiantando que acolho a proposta instrutória, incorporando a respectiva análise às minhas razões de decidir, sem prejuízo das considerações e complementações que se seguem.  
II
Lembro que a Codesp havia contratado junto à empresa N2O a aquisição de 107 licenças do software CA PPM, para gerenciamento de portfólio e projetos, por meio do Contrato DIPRE/39.2016, assinado em 14/4/2016. Do referido quantitativo, havia 37 licenças perpétuas de usuários nominados do tipo "Gerente de Projetos" e 70 licenças perpétuas de usuários nominados do tipo "Integrante de Equipe" (peça 123, p. 6) .
Em 5/4/2017, por meio da Ordem de Serviço 8/2017, que tratou da disponibilização do licenciamento de uso perpétuo da solução de gerenciamento de projetos, à Codesp solicitou junto à N2O, o fornecimento das 37 licenças de usuários nominados perfil "Gerente de Projeto" e das 70 licenças de usuários nominados perfil "Integrante de Equipe", totalizando R$ 396.130,00 (peça 89, p. 1) .
Segundo o parecer da Sefti de peça 123, à Codesp teria contratado uma quantidade de licenças maior do que seria necessário, pois, quando da realização da inspeção na estatal, entre 9/4/2019 e 10/4/2019, mesmo após dois anos do recebimento dos produtos, das 107 licenças adquiridas, apenas 29 estavam em uso e apenas uma unidade da estatal utilizava a solução de software (peça 123, p. 8) .
Isto seria indicativo de que houve falha na mensuração da quantidade de licenças necessárias para atender às demandas da Codesp, uma vez que não foram encontradas justificativas para o quantitativo de licenças estimado no edital que deu origem ao Contrato DIPRE/39.2016, no Estudo Técnico Preliminar (ETP) nem no Termo de Referência (TR) - peça 123, p. 9. 
Nesta esteira, foi promovida a audiência dos integrantes da equipe de planejamento da contratação, Srs. Luiz Carlos Vendrame Júnior (integrante técnico) e  Marcelo de Souza Ribeiro Alberto (integrante da área requisitante) , signatários do Documento de Oficialização da Demanda (DOD) e do Estudo Técnico Preliminar (ETP) - peça 98, p. 36; peça 99, p. 1; peça 100, p. 5 e peça 101, p. 4. 
Em sua manifestação (peça 139) , o Sr. Luiz Carlos Vendrame Júnior alega, em síntese, que as 37 licenças do tipo "Gerente de Projetos" seriam distribuídas uma para cada gerência existente na Codesp na época, no total de 36, e uma para a Diretoria. Aduz que as 70 licenças remanescentes, do tipo "Integrante de Equipe", seriam distribuídas, em média, duas para cada gerência, para pessoas que participariam dos projetos.
Inicialmente, vale destacar que não foram apresentados quaisquer documentos provenientes da etapa do planejamento da contratação que contivessem justificativas para o quantitativo constante do ETP (peça 99, p. 16-17, itens 1.1 a 1.3) .
Em relação à argumentação trazida aos autos pelo Sr. Luiz Carlos Vendrame Júnior, vale reconhecer que, de fato, de acordo com o organograma da Codesp (peça 149) e o seu Regimento Interno (peça 150) , há 36 gerências sob a Diretoria-Executiva da estatal. Ademais, a unidade técnica pontua que a proporção de duas licenças de "Integrante de equipe" para uma de "Gerente de Projetos" não seria desarrazoada. 
Ocorre que é possível que nem todas as gerências possuam atribuições de gestão de projetos. A Sefti cita, como exemplos de unidades nesta situação, a Gerência de Dragagem, Gerência de Manutenção Portuária e Predial, Gerência de Contabilidade (peça 151, p. 6, item 56) . 
Assim, a mera proximidade entre os quantitativos de licenças adquiridas com a quantidade de gerências é insuficiente para demonstrar que a quantidade contratada resultou das efetivas necessidades da entidade. 
Esperava-se dos gestores, em atendimento ao disposto no art. 15, § 7º, inciso II, da Lei 8.666/1993, a realização de um estudo, ainda que de caráter estimativo, apontando o racional da quantidade contratada. 
A simples indicação, a posteriori, da quantidade de "gerências" existentes no organograma da estatal, sem o cotejo de quantas - ou até mesmo quais - realmente seriam candidatas a utilizar a solução, ou mesmo uma justificativa para que todas as gerências necessitassem das referidas licenças, é insuficiente para demonstrar o cumprimento da determinação legal.
O mesmo raciocínio aplica-se à afirmação de que as licenças do tipo "Integrante de Equipe" seriam distribuídas, em média, duas para cada gerência, para pessoas que participariam dos projetos, na medida em que se encontra desacompanhada de outros elementos que comprovem a efetiva realização de estimativa ou que a quantidade contratada seja fruto das reais necessidades da Companhia.
Nesse sentido, na qualidade de "integrante técnico" no planejamento da contratação e signatário do DOD (peça 100, p. 5) , do ETP (peça 99, p. 43) e do TR (peça 98, p. 36) , resta cristalina sua responsabilidade pela ausência de estimativa evidenciada.
Ademais, ainda que não seja o cerne da presente análise, não se pode deixar de considerar a reduzida utilização das licenças, evidenciada por esta Corte cerca de dois anos após a contratação (apenas 29 das 107 licenças solicitadas estavam em uso em abril/2019) , como indicativo dos efeitos da não adoção do controle estabelecido pelo legislador.
Em relação à postura do interessado durante a execução contratual frente a algumas das irregularidades apontadas no relatório de fiscalização, ainda que seja insuficiente para afastar a irregularidade objeto de audiência, perpetrada na etapa de planejamento da contratação, considero que pode ser considerada atenuante de culpabilidade em benefício do interessado.
Com efeito, as justificativas do Sr. Luiz Carlos Vendrame Júnior mostraram-se insuficientes para afastar a responsabilidade quanto à ausência de planejamento das quantidades de licenças contratadas (CA PPM) .
Igualmente não devem ser acatadas as razões de justificativa apresentadas pelo Sr. Marcelo de Souza Ribeiro Alberto (peça 147) .
O interessado aduz, em síntese, dificuldade de obtenção dos dados necessários para realização da estimativa, diante da inexistência a respeito de quais áreas poderiam demandar projetos ou realizar contratações, bem como a ausência de servidores com alto grau de capacitação. Em consequência, afirma que a estimativa foi realizada, inobstante não tenha sido juntada aos artefatos do planejamento da contratação, pois, dada a ausência de dados estruturados da Codesp, citar números desencontrados resultaria em declaração falsa por parte do manifestante (peça 147, p. 17) .
Em acréscimo às considerações da unidade técnica, registro que a alegada dificuldade de planejamento não afasta a reprovabilidade da conduta do interessado quanto à ausência de estimativas das quantidades contratadas. 
O art. 15, § 7º, inciso II, da Lei 8.666/1993 não exige, em todos os casos, a elaboração de estimativa sofisticada ou com alto grau de precisão, chegando a mencionar que, quando for possível, deverá resultar de "adequadas técnicas quantitativas de estimação". A própria Lei 8.666/1993 confere ao gestor a possibilidade de alterar as quantidades contratadas, de maneira unilateral, em até 25% do valor inicial atualizado contratado, o que acomodaria eventual ajuste na estimativa anteriormente realizada, caso necessário.
Está implícito, na estimativa exigida, certo grau de imprecisão, que poderá variar de acordo com o objeto que está sendo contratado, com a disponibilidade de dados históricos e de técnicas de quantitativas de estimação, entre outros fatores.
O que não se admite, no entanto, inclusive em uma contratação decorrente de adesão à ata de registro de preços, é a ausência de realização da estimativa, a qual visa a fundamentar justamente as quantidades a serem adquiridas e, ao final, o valor total de recursos públicos a ser empregado na contratação.
Quanto à alegação de que, no parecer da Sefti, não existem critérios ou descrição de metodologia para afirmar que não havia necessidade de contratação das 107 licenças (peça 147, p.  23) , vale destacar que não se está a imputar, diretamente, responsabilidades por equívoco na quantidade contratada, porquanto se avalia a ausência de fundamento para as quantidades adquiridas.
A despeito da menção, no relatório de fiscalização de 2018 e no relatório do Acórdão 2797/2019-TCU-Plenário, de minha relatoria, de precedentes desta Casa exarados em momento posterior à celebração do contrato em tela e de dispositivos da IN 4/2014 (não aplicável diretamente à Companhia) , faz-se mister destacar os termos da audiência dirigida ao interessado, qual seja (peça 126, p. 2, item 9.3) : 
"quanto ao contrato DIPRE/39.2016, pelo planejamento da contratação sem apresentar justificativas para o quantitativo de licenças estimado em relação à solução de gerenciamento de portfólio e projetos, contrariando o disposto no art. 15, § 7º, inciso II, da Lei 8.666/1993 (Apêndice I - Matriz de Responsabilização) " - g.n.
Portanto, resta claro o critério, de estatura legal e aplicável ao caso em tela, em relação ao qual a conduta do interessado está sendo cotejada. 
A afirmação do interessado de que a Companhia deixou "de utilizar algo necessário que foi adquirido", em detrimento da aquisição de "algo sem utilidade" (peça 147, p. 26) , contraria os elementos constantes dos autos, na medida em que não há evidências de que as quantidades contratadas tenham sido fruto de planejamento, o que se soma à baixa utilização do sistema. Ainda que não seja o cerne da audiência promovida, destaco que inexiste evidência de que o sistema tenha sido amplamente utilizado em momento anterior à troca de gestão na Companhia.
Ainda que a efetiva adoção, pela instituição, e a utilização, pelos usuários, do sistema adquirido estejam, a priori, fora da esfera de responsabilidades daqueles que participaram do planejamento da contratação, tal circunstância corrobora a necessidade de as decisões envolvendo a contratação de softwares serem fruto de adequado e minucioso planejamento. No presente caso, o planejamento foi deficitário justamente quanto a uma das questões mais sensíveis da contratação: as quantidades adquiridas.
Em relação à argumentação de que foram desconsideradas manifestações exaradas anteriormente "no âmbito do Acórdão 2.888/2018" (peça 147, p. 7) , destaco que, em decorrência daquela deliberação, foi autuada tomada de contas especial (TC Processo 029.074/2019-3) , a qual encontra-se ainda em fase de instrução pela unidade técnica. 
Naquele feito, foi realizada a citação do Sr. Marcelo de Souza Ribeiro Alberto em relação à aquisição das licenças do BI e Gescon, bem como prestação de serviços relacionados. Igualmente, foi promovida a audiência do interessado em relação às falhas no planejamento da contratação.
É forçoso reconhecer, portanto, a existência de relação entre o presente feito e o TC Processo 029.074/2019-3, no qual o interessado já havia se manifestado. Inobstante, ainda que o contrato seja o mesmo, o cerne da audiência promovida nestes autos é mais restrito que daquele, versando especificamente sobre a atuação do interessado na quantificação das licenças da solução CA PPM contratada. Frise-se, também, que o objeto das citações e audiências determinadas no bojo do Acórdão 2797/2019-TCU-Plenário, de minha relatoria, decorreu de constatação oriunda de inspeção realizada em momento posterior à prolação do Acórdão 2888/2018-TCU-Plenário (em que atuei como Relator) . 
De qualquer forma, as justificativas prestadas pelo interessado no bojo do TC Processo 029.074/2019-3 deverão ser devidamente examinadas naquele feito, na medida em que o presente processo possui etapa processual própria para oportunizar a manifestação dos responsáveis aqui arrolados. 
Com efeito, considerando-se o não afastamento da conduta atribuída ao interessado em sede de audiência e que o Sr. Marcelo de Souza Ribeiro Alberto fora o requisitante da contratação (peça 100, p. 1 e 5) , na qualidade de autoridade competente da área, signatário do ETP (peça 99, p. 43) e do TR (peça 98, p. 36) , aquiesço que suas justificativas igualmente devem ser rejeitadas.
Com efeito, entendo que é reprovável a conduta dos Srs. Luiz Carlos Vendrame Júnior e Marcelo de Souza Ribeiro Alberto quanto à ausência de fundamentação para as 107 licenças da solução de gerenciamento de portfólio e projetos (CA PPM) adquiridas junto à empresa N2O Tecnologia da Informação Ltda.
III
No que se refere à fixação de prazo para que fosse declarada a nulidade do segundo termo aditivo ao Contrato DIPRE/39.2016, firmado entre à Codesp e a empresa N2O Tecnologia da Informação Ltda., objeto do item 9.1 do Acórdão 2797/2019-TCU-Plenário, o expediente encaminhado às peças 142-144 permite a constatação de que, em reunião realizada no dia 20/12/2019, a Diretoria Executiva da Companhia decidiu propor ao Conselho de Administração a anulação do Contrato DIPRE/39.2016, o que fora acolhido pela deliberação do Conselho de Administração 84.2019 (peça 144) , de 20/12/2019. 
Com efeito, considera-se cumprido o item 9.1 do Acórdão 2797/2019-TCU-Plenário, de minha relatoria.
Ante o exposto, manifesto-me por que o Tribunal aprove o acórdão que ora submeto à deliberação deste Colegiado.
TCU, Sala das Sessões Ministro Luciano Brandão Alves de Souza, em 15 de julho de 2020.
AUGUSTO SHERMAN CAVALCANTI 
Relator